【裁判字號】    97,訴,297
【裁判日期】    970603
【裁判案由】    妨害投票
【裁判全文】
臺灣臺中地方法院刑事判決               97年度訴字第297號
公  訴  人  臺灣臺中地方法院檢察署檢察官
被      告  甲○○
上列被告因妨害投票案件，經檢察官提起公訴（96年度選偵字第
14號），本院判決如下：
    主    文
甲○○無罪。
    理    由
一、公訴意旨略以：甲○○並未實際居住在附表所示之地址，竟
    意圖使台中市第18屆里長選舉之東橋里里長候選人邱森春當
    選，於95年1月4日虛偽將戶籍遷入至台中市○區○○里○○
    ○路33巷3號而取得投票權，並於民國95年6月10日前往投票
    ，因認甲○○涉犯刑法第146條第2項之妨害投票罪。
二、按犯罪事實應依證據認定之，無證據不得認定犯罪事實；又
    案件不能證明被告犯罪者，應諭知無罪之判決，刑事訴訟法
    第一百五十四條第二項、第三百零一條第一項分別定有明文
    。再者，認定不利於被告之事實，須依積極證據，苟積極證
    據不足為不利於被告事實之認定時，即應為有利於被告之認
    定，更不必有何有利之證據；又認定犯罪事實所憑之證據，
    雖不以直接證據為限，間接證據亦包括在內；然無論直接或
    間接證據，其為訴訟上之證明，須於通常一般之人均不致於
    有所懷疑，而得確信其為真實之程度者，始得據之為有罪之
    認定；另刑事訴訟法第一百六十一條已於九十一年二月八日
    修正公布，其第一項規定：檢察官就被告犯罪事實，應負舉
    證責任，並指出證明之方法。因此，檢察官對於起訴之犯罪
    事實，應負提出證據及說服之實質舉證責任。倘檢察官所提
    出之證據，不足為被告有罪之積極證明，或其指出證明之方
    法，無從說服法院以形成被告有罪之心證，基於無罪推定之
    原則，自應為被告無罪判決之諭知，業分經最高法院三十年
    上字第八一六號、七十六年臺上字第四九八六號、九十二年
    臺上字第一二八號著有判例。
三、公訴人認被告涉有妨害投票罪嫌，無非係以：被告甲○○坦
    承有於上開時間遷入上開戶籍，並於96年6月10日前往投票
    之供述，及伊所使用之門號0000000000行動電話之帳寄地址
    並非在戶籍所在地，又台中市○○○路33巷3號為辦公室，
    並非住宅等情為據。
四、訊據被告甲○○固不否認曾於上開時地遷移戶籍並於上開時
    間前往投票等事實，惟堅決否認有妨害投票之犯行，辯稱：
    伊於95年1月間向丙○○借住於台中市○○○路27號，該址
    與台中市○○○路33巷3號相連，且均為丙○○所有之房屋
    ，丙○○乃同意伊遷入台中市○○○路33巷3號與友人洪海
    軍同一戶等語。
五、按修正前刑法第146條之妨害投票正確罪，原規定「以詐術
    或其他非法之方法，使投票發生不正確之結果或變造投票之
    結果者，處5年以下有期徒刑。前項之未遂犯罰之」，嗣於
    96年1月24日修正公布增訂2項「意圖使特定候選人當選，以
    虛偽遷徒戶籍地取得投票權，而為投票者，亦同」，其立法
    理由係以遷籍於未實際居住地，其原因不一，然此與意圖支
    持特定候選人當選而遷徒戶籍之情形不同，並非所籍在，人
    不在，參與投票者均需以刑罰相繩，是以意圖使特定候選人
    當選虛偽遷徒戶籍投票者，為處罰之對象；而同條第1項之
    立法目的則在杜絕任何選舉舞弊，以達選舉之純正及公平者
    ，均有該規定之適用，故本罪之客觀構成要件有二，第一項
    以詐術或其他非法之方法，第二須使投票發生不正確之結果
    或變造投票之結果；所謂「詐術」即使用欺罔手段，以使人
    陷於錯誤而言，所謂「其他非法方法」，即除詐術以外，其
    他一切非法律所允許之方法，均屬之；至所稱投票發生不確
    之結果，以致該選區之整體投票結果，發生不正確之結果為
    已足，並不以具支持特定候選人當選之意圖為必要，最高法
    院九十六年台上字第五七六三號著有判決足參。經查：
    (一)被告甲○○於95年1月間借住於台中市○○○路27號，該
      址與台中市○○○路33巷1號及3號均相連，台中市○○○
      路33巷1號及3號係丙○○之辦公室，台中市○○○路27
      號為純住宅，被告甲○○平均每個星期有4、5天住在台中
      市○○○路27號內，業據證人丙○○到庭結證明確。
    (二)台中市○○○路27號與台中市○○○路33巷3號同屬東橋
      里，有戶籍資料查詢結果各1份在卷可憑，是以不論被告
      甲○○依95年1月間所實際居住之台中市○○○路27號設
      籍，或依丙○○之指示遷入台中市○○○路33巷3號均對
      選舉之結果不生任何影響。
    (三)被告甲○○所使用之行動電話門號0000000000之帳寄地址
      為台中市○○街104之3號，該址為台中市東區東橋里守望
      相助隊之隊部，自95年8月間使用迄今，有台中市警察局
      第三分局97年5月19日中分三偵字第0970012521號函附之
      訪談筆錄1份附卷可憑，而被告甲○○為台中市東區東橋
      里守望相助隊隊員，業據證人丙○○到庭結證明確，則被
      告甲○○將其行動電話帳單帳寄地址登記於其平日服務之
      守望相助隊隊部台中市○○街104之3號亦屬事理之常，況
      台中市○區○○街104之3號位於台中市東區東橋里內，有
      全戶戶籍資料查詢結果1份在卷可憑，縱令被告設籍該處
      ，亦屬於東橋里里民，與本件選舉亦不生影響，自不足作
      為不利於被告甲○○之證據
    (四)蒞庭檢察官另以被告甲○○對於何以設籍於台中市○區○
      ○○路33巷3號之理由為先後不同之供述，並與證人丙○
      ○所述不同，認證人丙○○所述不可採信。惟查被告雖曾
      於偵查中供稱：「我大里的房子賣掉，我跟洪海軍是朋友
      ，所以才遷過去，我只有偶爾會去睡，洪海軍有住那裡，
      他常常住那邊」等語；而證人丙○○證證：伊跟被告講如
      果伊沒有地方住可以住在伊房子（指台中市○區○○○路
      27號）、被告常常住台中市○○○路27號約平均每星期4
      、5天左右，然按個人遷徒之原因可能有許多考量，原因
      不一，被告既然要遷徒至丙○○之房屋內（同時為洪海軍
      之戶籍內），自應徵得上開2人之同意，本院認上開供述
      難認有何不符之處，又對於每星期平均有4、5天曾到過某
      處，究係「偶爾」或「常常」，因社會經驗之不同，常為
      不同之理解，亦難以上開不同之形容，認2人所述不符，
      此外復查無其他積極事證足以證明被告甲○○故意施用詐
      術或以其他非法方法，造成何種不正確之選舉結果，被告
      甲○○罪證顯屬不足，揆諸上開說明意旨，自應為無罪之
      諭知。
六、本案被告戊○○、己○○、丁○○、乙○○與檢察官行協商
    程序，上開被告部分另行審結。
據上論斷，應依刑事訴訟法第三百零一條第一項前段，判決如主
文。
中    華    民    國    97    年    6    月    3     日
                  刑事第七庭    審判長法官  陳如玲
                                法      官  高文崇
                                法      官  張清洲
上正本證明與原本無異。
如不服本判決，應於收受送達後10日內向本院提出上訴書狀（應
敘述具體理由並附繕本）。
上訴書狀如未敘述理由，應於上訴期間屆滿後20日內補提理由書
於本院。
                                書記官  童淑芬
中    華    民    國    97    年    6    月    3     日


司法院資訊處製作；財團法人民間司法改革基金會備份。
